【裁判字號】    99,上易,57
【裁判日期】    990126
【裁判案由】    詐欺
【裁判全文】
臺灣高等法院臺中分院刑事判決          99年度上易字第57號
上  訴  人  臺灣南投地方法院檢察署檢察官
被      告  乙○○
上列上訴人因被告詐欺案件，不服臺灣南投地方法院98年度易字
第97號中華民國98年11月18日第一審判決（起訴案號：臺灣南投
地方法院檢察署98年度偵字第1419號），提起上訴，本院判決如
下：
    主  文
上訴駁回。
    理  由
一、公訴意旨略以：被告乙○○意圖為自己不法之所有，明知依
    一般社會生活之通常經驗，均能預見若將個人之存摺、帳戶
    交付予他人使用，該他人有可能以該存摺、帳戶遂行財產上
    犯罪之目的，竟基於縱若取得其所提供之存摺、帳戶、提款
    卡之人，自行或轉交他人用以實施詐欺犯罪，供作被害人匯
    款之用，仍不違背其本意之幫助詐欺取財之不確定故意，於
    民國97年間某日（97年5月30日之前），在不詳處所，將其
    向臺灣中小企業銀行（下稱臺灣中小企銀）竹山分行申設之
    帳號：00000000000號帳戶（下稱系爭帳戶）之存摺、提款
    卡、印章及密碼，交付予詐騙集團之成員。嗣於97年5月29
    日21時許，丙○○接獲自稱雅虎拍賣網站新奇科技公司小姐
    之電話，向丙○○佯稱：「妳購物之帳款有問題」云云，使
    丙○○陷於錯誤，而於翌日將新臺幣（下同）76萬8千元（
    公訴人誤載為80萬1千元），匯入系爭帳戶內。因認被告涉
    犯刑法第30條第1項前段、第339條第1項之幫助詐欺取財罪
    嫌等語。
二、按犯罪事實應依證據認定之，無證據不得認定其犯罪事實；
    又不能證明被告犯罪者，應諭知無罪之判決，刑事訟訴法第
    154條第2項、第301條第1項分別定有明文。次按事實之認定
    ，應憑證據，如未能發現相當之證據，或證據不足以證明，
    自不能以推測或擬制之方法，以為裁判基礎；且認定犯罪事
    實所憑之證據，無論直接或間接證據，其為訴訟上之證明，
    須達於通常一般之人均不致有懷疑，而得確信其為真實之程
    度者，始得據為有罪之認定，倘其證明尚未達到此一程度，
    而有合理之懷疑存在時，尚難為有罪之認定基礎（最高法院
    40年台上字第86號、76年台上字第4986號著有判例可資參照
    ）。另按刑事訴訟法第161條已於91年2月8日修正公布，修
    正後同條第1項規定：檢察官就被告犯罪事實，應負舉證責
    任，並指出證明之方法。因此，檢察官對於起訴之犯罪事實
    ，應負提出證據及說服之實質舉證責任，倘其所提出之證據
    ，不足為被告有罪之積極證明，或其闡明之證明方法，無從
    說服法官以形成被告有罪之心證，基於無罪推定之原則，自
    應為被告無罪判決之諭知（最高法院92年度台上字第128號
    判例意旨參照）。
三、證據能力之認定：
    按「被告以外之人於審判外之陳述，雖不符刑事訴訟法第15
    9條之1至第159條之4之規定，而經當事人於審判程序同意作
    為證據，法院審酌該言詞陳述或書面陳述作成之情況，認為
    適當者，亦得為證據；又「當事人、代理人或辯護人於法院
    調查證據時，知有第159條第1項不得為證據之情形，而未於
    言詞辯論終結前聲明異議，視為有前項之同意」，刑事訴訟
    法第159條之5第1項、第2項亦有明文。本件檢察官、被告就
    本判決所引用證據之證據能力，均未於言詞辯論終結前聲明
    異議，自視為同意，合先敘明。
四、本件公訴意旨認被告乙○○涉有刑法第30條第1項前段、第
    339條第1項之幫助詐欺取財罪嫌，無非以證人即被害人丙○
    ○警詢時之指述及自動櫃員機交易明細表、匯款單、系爭帳
    戶之申請開戶資料及銀行交易明細表、報案三聯單、內政部
    警政署反詐騙案件紀錄表等為其論罪依據。惟訊據被告堅詞
    否認有何幫助詐欺犯行，辯稱：伊並未至臺灣中小企銀竹山
    分行申設帳戶，亦未曾將系爭帳戶之存摺或提款卡售予他人
    ，伊於97年8月7日前3、4個月曾遺失身分證及健保卡等證件
    等語。經查：
(一)丙○○於97年5月29日21時許，遭自稱雅虎拍賣網站新奇科
    技公司小姐之人，以電話向其偽稱其帳款有問題云云，致其
    陷於錯誤，而依指示匯款33,000元至第一商業銀行西壢分行
    00000000000號帳戶內，復於翌日11時10分許，遭自稱合作
    金庫行員之人，以電話向其偽稱要將其帳戶內之存款轉入公
    款帳戶云云，致其陷於錯誤，而再依指示匯款768,000元至
    系爭帳戶內，共遭詐騙801,000元等情，業據證人即被害人
    丙○○於警詢時證述綦詳（見桃園地檢偵字卷第13～14頁）
    ，並有第一銀行自動櫃員機交易明細表2紙、臺灣中小企銀
    存款憑條1紙及系爭帳戶存款交易明細查詢單1份等影本在卷
    可稽（見桃園地檢偵字卷第15、24～25頁）。且依系爭帳戶
    之存款交易明細查詢單所示，丙○○於97年5月30日將遭詐
    騙之款項匯入系爭帳戶後，旋於同日即遭人以臨櫃或提款卡
    提款、轉帳之方式領出，顯與一般人正常之存提款使用情形
    迥異，足認系爭帳戶之帳戶資料確已遭詐欺集團利用作為詐
    欺被害人丙○○之工具無訛。
(二)依卷附臺灣中小企銀竹山分行97年9月18日97竹山字第53097
    90117號函所附之系爭帳戶開戶資料所示（見桃園地檢偵字
    卷第22、23頁），系爭帳戶之客戶名稱固為被告乙○○，惟
    被告始終否認伊曾向臺灣中小企銀竹山分行申設系爭帳戶，
    而經原審向臺灣中小企銀竹山分行調閱系爭帳戶之開戶申請
    資料、申請人所提證件及帳戶申請人之攝影影像照片等資料
    核閱結果，系爭帳戶乃一不詳男子於97年4月14日持「乙○
    ○」之國民身分證及全民健康保險卡向臺灣中小企銀竹山分
    行申請設立，該申請者攝影照片及其所持之「乙○○」國民
    身分證及全民健康保險卡上之照片確與被告本人形貌明顯不
    同，且其所持之「乙○○」國民身分證上之照片亦與被告於
    95年5月29日申請換發國民身分證時所提出之照片迥不相牟
    ，此有臺灣中小企銀竹山分行98年4月29日98竹山字第53098
    90087號函所附系爭帳戶之開戶申請書、印鑑卡、開戶證件
    、開戶照片及98年10月6日98竹山字第5309890229號函所附
    系爭帳戶之開戶證件各1份，及南投縣竹山鎮戶政事務所98
    年7月23日竹戶字第0980001682號函所附94年全面換發國民
    身分證申請書1紙附卷可參（見原審卷第11～13、16～18、
    94、68、69頁），可見系爭帳戶確係某不詳男子持偽造或變
    造之「乙○○」證件冒被告之名向臺灣中小企銀竹山分行申
    請設立，並領得存摺、提款卡使用，並非被告所申辦。此外
    ，被告確曾因遺失國民身分證及全民健康保險卡，而於97年
    8月7日分別向南投縣竹山鎮戶政事務所、中央健康保險局申
    請補發國民身分證及全民健康保險卡乙情，則有補領國民身
    分證申請書、中央健康保險局中區分局98年10月15日健保中
    承三字第0984102321號函暨所附請領健保IC卡申請表各1份
    附卷為憑（見本院卷第70、88～89頁）。足認被告辯稱系爭
    帳戶並非其所申辦，且其證件曾遺失等語，尚堪採信。
(三)起訴意旨雖另以詐欺集團如非確定系爭帳戶所有人不會報警
    或掛失止付，應不至於以該帳戶從事財產犯罪，以免被警追
    查，或遭帳戶所有人自行提領，且以被害人匯款至系爭帳戶
    後即迅遭他人提領之異常進出情形，顯見詐欺集團乃確信系
    爭帳戶不會遭帳戶所有人掛失止付，而向被害人詐騙金錢等
    語，而認被告有將系爭帳戶存摺、提款卡交予詐騙集團使用
    之情。惟系爭帳戶既係不詳之人持偽造或變造之「乙○○」
    證件冒被告之名向臺灣中小企銀竹山分行申辦，並領得存摺
    、提款卡使用，被告自無從知悉系爭帳戶之存在，更不可能
    自行提領系爭帳戶內之款項或將系爭帳戶掛失止付，詐欺集
    團於此情形下未得被告之同意即肆無忌憚以系爭帳戶作為詐
    騙被害人丙○○之工具，並於被害人匯入款項後即將之領出
    ，尚與常理無違，實不得僅以系爭帳戶遭用以詐騙被害人丙
    ○○，及該帳戶內有異常款項進出情形，即遽認被告有將系
    爭帳戶提供予詐欺集團使用之情。
五、原審以公訴人所持論據僅足以證明被害人丙○○曾於前揭時
    間遭詐騙而匯款至系爭帳戶內之情，惟因系爭帳戶乃不詳男
    子持偽造或變造之被告證件所申辦，並非被告申辦，亦無證
    據可資認定被告與該不詳男子間有何關聯或有其他幫助詐騙
    集團遂行詐欺被害人丙○○之行為，自無從遽認被告涉犯本
    件幫助詐欺取財犯行。此外，復無其他積極證據足資證明被
    告有何公訴意旨所指訴之犯行，揆諸首揭法律規定及判例意
    旨，本案既不足為被告有罪之積極證明，基於無罪推定之原
    則，自應為被告無罪判決之諭知。原審判決就卷內證據調查
    之結果，而為綜合判斷、取捨，認仍無從證明被告有故將本
    案系爭帳戶交付予詐欺集團成員使用，以對被害人詐欺取財
    之情事，其得心證之理由已說明甚詳，合於經驗法則及論理
    並無不當。檢察官提起上訴以：系爭帳戶係於97年4月14日
    申請設立，與被告乙○○所辯：伊於97年8月7日前3、4個月
    曾遺失身分證及健保卡等證件云云無關，而詐欺集團如非確
    定系爭帳戶所有人不會報警或掛失止付，應不至於以該帳戶
    從事財產犯罪，以免被警追查，或遭帳戶所有人自行提領，
    且以被害人匯款至系爭帳戶後即迅遭他人提領之異常進出情
    形，顯見詐欺集團乃確信系爭帳戶不會遭帳戶所有人掛失止
    付，而向被害人詐騙金錢；故被告應有輾轉將系爭帳戶存摺
    、提款卡交予詐騙集團使用之情事，原審判決無罪尚嫌速斷
    等語。惟查，97年8月7日往前回溯3、4個月，與97年4月14
    日尚屬相當，並非上訴意旨前段所稱二者無關，至於其後段
    之上訴理由，已據原審論述甚詳，上訴意旨仍以同一理由上
    訴，並未提出其他積極證據以實其說，本院認為檢察官上訴
    所述各節，仍不足以動搖原判決之基礎。本件檢察官之上訴
    ，並無理由，應予駁回。
據上論斷，應依刑事訴訟法第368條，判決如主文。
本案經檢察官甲○○到庭執行職務。
中    華    民    國    99    年    1     月    26    日
            刑事第三庭  審判長法  官  王  增  瑜
                              法  官  廖  柏  基
                              法  官  吳  進  發
以上正本證明與原本無異。
不得上訴。
                              書記官  呂  安  茹
中    華    民    國    99    年    1     月    26    日


司法院資訊處製作；財團法人民間司法改革基金會備份。
